【裁判字號】    98,台上,6934
【裁判日期】    981119
【裁判案由】    違反毒品危害防制條例
【裁判全文】
最高法院刑事判決            九十八年度台上字第六九三四號
上  訴  人  甲○○
選任辯護人  周信宏律師
            高榮志律師
上列上訴人因違反毒品危害防制條例案件，不服台灣高等法院中
華民國九十八年九月十一日第二審更審判決（九十八年度上更(二)
字第三０五號，起訴案號：台灣桃園地方法院檢察署九十五年度
偵字第二一四００號），提起上訴，本院判決如下：
    主  文
原判決撤銷，發回台灣高等法院。
    理  由
本件原判決撤銷第一審關於販賣第二級毒品部分之科刑判決，改
判論上訴人甲○○以意圖販賣而持有第二級毒品罪，處有期徒刑
伍年貳月，並為相關從刑之宣告；固非無見。
惟查：（一）、意圖販賣而持有毒品罪，係指因販賣圖利以外之
其他目的取得毒品，例如受贈或寄藏、原擬購入供自己或親友施
用而持有，或因拾獲等其他原因而持有，於持有之初，並無販賣
之意圖，嗣後於持有行為繼續中，始萌營利意圖，更易原先持有
之意思為販賣之意思而繼續持有，且未出賣者而言。而行為人如
非以營利售賣之意圖而買入毒品，或因其他原因而持有毒品，嗣
起售賣營利之意圖，著手於售賣行為而未及賣出者，應成立販賣
毒品未遂罪；必其尚未著手於賣出行為，始有成立意圖販賣而持
有毒品罪之餘地。又毒品危害防制條例第四條第一、二、三、四
項之販賣第一、二、三、四級毒品罪，係以行為人以營利之目的
（意思），販入或賣出該第一、二、三、四級毒品，或二者兼而
有之者，為其構成要件。則同法第五條第一、二、三、四項意圖
販賣而持有第一、二、三、四級毒品罪，亦應具備以營利之目的
而持有之主觀要件。故行為人持有毒品時，有無此項犯罪（營利
意思）之目的條件。攸關其行為能否論以意圖販賣而持有罪名，
自應於事實欄內詳為記載，然後於理由內說明其憑以認定之證據
，始為合法。因此，被告究竟係基於販賣之意思而販入？抑或於
取得之初，並無販賣之意圖，事後始起意販賣圖利？如係意圖販
賣而持有，是否已著手於賣出之行為，而應論以販賣毒品之未遂
犯？抑或單純持有毒品？應依調查所得之證據詳為勾稽，審酌行
為人自身是否有施用毒品？施用何種類之毒品？有無不同尺寸之
夾鏈帶、磅秤、帳單等相關事證後，於判決內詳為敘明論斷之依
據。如經認定原係為供自己施用，嗣後始萌販賣營利之意圖者，
尤應詳為敘明認定行為人係事後始變更原來單純持有之犯意為意
圖販賣犯意之情事變更狀態之證據為何，否則即有理由不備之違
背法令。原判決事實認定：上訴人平日有施用安非他命，並持有
甲基安非他命、海洛因毒品，於民國九十四年四月六日下午，接
獲張志偉來電，表示欲購買安非他命後，竟萌販賣第一、二級毒
品之犯意，旋將裝有海洛因二十七包（驗餘合計淨重13.08 公克
、純質淨重3.52公克）及甲基安非他命一包（原淨重5.880 公克
、驗餘淨重5.7672公克）之黑色包包一只，攜往張志偉住處，先
以每包新台幣（下同）三千元之價格，販賣海洛因十包予楊昭基
（冒名楊政通），同日下午五時二十分許，甲○○、張志偉尚未
論及毒品交易數量與價額，適警方因公著制服前來，甲○○即躲
進後陽台，警員發現有異，帶回甲○○，在客廳盤查之際，甲○
○與警員拉扯並趁隙逃逸，甲基安非他命遺留於現場，楊昭基、
張志偉當場供稱該毒品係甲○○所有等情（見原判決第一、二頁
）。惟理由欄未敘明上訴人是否具備以營利之目的而持有之主觀
要件事實，暨上訴人原係為供自己施用，及其嗣後始變更原來單
純持有為意圖販賣營利犯意，其原係供自己施用、情事變更為意
圖販賣營利狀態之理由及其依據，即有理由不備之違誤。（二）
、法院於第一次審判期日前行準備程序，旨在為審判程序能密集
且順暢進行預作準備，不得因此取代審判期日應踐行之直接調查
證據程序，故準備程序中得處理之事項，原則上僅限於訴訟資料
之聚集及彙整，調查證據乃刑事審判程序之核心，改良式當事人
進行主義之精神所在，關於證人、鑑定人之調查、詰問，尤為當
事人間最重要之攻擊、防禦方法，亦為法院形成心證之所繫，除
依刑事訴訟法第二百七十六條第一項規定，法院預料證人不能於
審判期日到場之情形者外，不得於準備程序訊問證人，從事證據
之實質調查，致使審判程序空洞化，破壞直接審理與言詞審理原
則。而所稱「預料證人不能於審判期日到場」，參酌同法第一百
七十八條第一項有關證人經合法傳喚，無正當理由不到場，得科
以罰鍰並拘提之規定，亦必須有一定之客觀事實，可認其有於審
判期日不到場並不違背證人義務之正當理由，足以預料不能於審
判期日到場者始足當之，例如路途遙遠，因故交通恐將阻絕，或
其他特殊事故，於審判期日到場確有困難者; 必以此從嚴之限制
，始符合集中審理制度之立法本旨。原審於九十八年七月十七日
行準備程序，由受命法官依職權傳喚證人易繼湘到場訊問，卻未
具體記明如何有預料證人不能於審判期日到場之情事，其所踐行
之訴訟程序，已有未合，且引為論罪依據（見原判決第四頁第十
一行），自非適法。（三）、有罪判決書所憑之證據，以足以證
明其所認定之犯罪事實為必要；若所憑之證據與待證事實不相符
合，即屬證據上理由矛盾之違法。原判決就販賣第二級毒品部分
，撤銷第一審論上訴人販賣第二級毒品未遂罪刑，改判論以意圖
販賣而持有第二級毒品罪刑，事實欄認定「上訴人接獲張志偉來
電，表示欲購買安非他命後，竟萌販賣第一、二級毒品之犯意，
與張志偉尚未論及毒品交易數量與價額即遭警查獲；又上訴人販
賣海洛因與楊昭基部分，經判處有期徒刑十年確定（見原判決第
一、二頁）。理由欄援引卷附法務部調查局測謊報告書，就倡(1)
上訴人未販賣毒品給張志偉；(2)查獲當天上訴人未打算賣毒品給
楊昭基、張志偉問題，進行測謊，上訴人呈情緒波動反應，研判
有說謊，認上訴人「未通過科學之檢驗」，張志偉所言，其打算
向上訴人購買毒品一節非虛（見原判決第七頁第四至九行），其
中施測「上訴人未販賣毒品給張志偉」結果，似認有販賣毒品給
張志偉之事實，與所認定意圖販賣而持有甲基安非他命，迥不相
侔，原判決據為論罪之佐證，即有證據上理由矛盾之違法。又原
判決理由說明證人楊昭基、張志偉於警詢所為之陳述，在客觀上
具有較為可信之特別情況，並為證明本件上訴人犯罪事實存否所
必要，具有證據能力（見原判決第二頁倒數第二行至第三頁第十
行）。惟既採信張志偉於原審更一審審理時所稱：「被抓到時，
沒有錄口供，隔天才錄，我和楊昭基才會串供」等語；認張志偉
警詢陳述內容係串供所得，何以又認在客觀上具有較為可信之特
別情況，得為證據，所持理由非無矛盾。（四）、毒品危害防制
條例第十八條第一項規定，得諭知沒收並銷燬之者，以查獲之毒
品及專供製造或施用毒品之器具為限，並不及於毒品之外包裝。
而毒品外包裝既係用於包裹毒品，防其裸露、潮濕，便於攜帶販
賣，亦係供販賣毒品所用之物，如能與包裹之毒品析離，應依毒
品危害防制條例第十九條第一項之規定宣告沒收之，方屬適法。
扣案之顆粒一包原淨重5.880 公克，經憲兵司令部刑事鑑識中心
取樣0.1128公克鑑定結果，確含有甲基安非他命成分，驗餘淨重
5.7672公克，有該中心九十六年一月三十日安鑑字第0960000140
號鑑定書附卷可憑（見一審卷(一)第四十三頁），足見該外包裝能
與包裹之甲基安非他命毒品析離，揆諸前揭意旨，應依毒品危害
防制條例第十九條第一項規定宣告沒收，原判決依同條例第十八
條第一項規定諭知沒收並銷燬之，適用法則洵屬不當。以上或為
上訴意旨所指摘，或為本院得依職權調查之事項，應認仍有撤銷
原判決發回更審之原因。
據上論結，應依刑事訴訟法第三百九十七條、第四百零一條，判
決如主文。
中    華    民    國  九十八  年   十一   月   十九   日
                      最高法院刑事第八庭
                          審判長法官  洪  文  章
                                法官  王  居  財
                                法官  郭  毓  洲
                                法官  黃  梅  月
                                法官  邱  同  印
      本件正本證明與原本無異
                                      書  記  官
中    華    民    國  九十八  年   十一   月  二十三  日
                                                      V


司法院資訊處製作；財團法人民間司法改革基金會備份。
